最高法院刑事判決　　　　　　　　　 110年度台上字第6313號
上　訴　人　施宇皓




上列上訴人因加重詐欺等罪案件，不服臺灣高等法院臺中分院中
華民國110年9月30日第二審判決（110 年度上訴字第1470號，起
訴案號：臺灣彰化地方檢察署109年度偵字第9099、11655號），
提起上訴，本院判決如下：
    主  文
原判決關於施宇皓部分撤銷，發回臺灣高等法院臺中分院。
    理  由
一、本件原判決認定上訴人施宇皓有其犯罪事實欄所載之犯行，
    如其附表一之編號1 所示部分，上訴人係犯參與犯罪組織罪
    及三人以上共同犯詐欺取財罪，因係以一行為同時犯之，應
    依想像競合之關係，從一重以三人以上共同犯詐欺取財罪處
    斷；如其附表一之編號2 所示部分，上訴人係犯三人以上共
    同詐欺取財罪；上開2 部分，應分論併罰，因而維持第一審
    關於論以上訴人三人以上共同犯詐欺取財共2 罪，同附表一
    之編號1 部分，並諭知上訴人應於刑之執行前，令入勞動場
    所，強制工作3 年部分之科刑判決，駁回上訴人在第二審之
    上訴。固非無見。
二、惟按：
㈠、審判長於宣示辯論終結前，最後應詢問被告有無陳述，為刑
    事訴訟法第290 條所明定。其立法本旨在使被告於審判程序
    擁有最後陳述權，得於審判程序終結前向法院就有利或不利
    於己之事項為最後陳述，以供法院審判之重要參酌，俾能賦
    與被告充分行使其訴訟防禦權之機會。又法院未與被告以最
    後陳述之機會者，依刑事訴訟法第379 條第11款規定，其判
    決當然違背法令。本件稽之卷內資料，原審審判長於審判期
    日並未依上述規定給上訴人最後陳述之機會，有原審審判筆
    錄可稽（見原審卷第154 頁），揆諸前揭規定及說明，原判
    決關於上訴人部分所踐行之訴訟程序，自非適法。
㈡、民國106年4月19日修正公布之組織犯罪防制條例第3條第3項
    規定：「犯第1 項之罪者，應於刑之執行前，令入勞動場所
    ，強制工作，其期間為3年。」（嗣於107年1月3日修正公布
    該條例第3 條，但本項並未修正），上開強制工作之規定就
    受處分人之人身自由所為限制，違反憲法比例原則及明顯區
    隔原則之要求，與憲法第8 條保障人身自由之意旨不符，業
    經110年12月10日司法院釋字第812號解釋在案，且上開解釋
    並諭知上述關於強制工作之規定應自該解釋公布之日起失其
    效力。原判決認定本件上訴人所為如其附表一之編號1 所示
    犯行部分，係犯組織犯罪防制條例第3條第1項後段參與犯罪
    組織罪及刑法第339條之4第1項第2款之三人以上共同犯詐欺
    取財罪，因上訴人此部分係以一行為同時犯之，乃依想像競
    合之關係，從一重以三人以上共同犯詐欺取財罪處斷，惟於
    裁判時未及審酌司法院釋字第812 號解釋意旨，逕依組織犯
    罪防制條例第3條第3項之規定，對上訴人併為應於刑之執行
    前，令入勞動場所，強制工作3 年之諭知，依照前揭說明，
    其適用法則容有未洽，自難維持。
三、以上或為上訴人上訴意旨所指摘，或為本院得依職權調查之
    事項，而原判決關此部分上開違誤，影響於上訴人訴訟權之
    保障及法律之適用，本院無從據以自行判決，為維護上訴人
    之審級利益，應認原判決關於上訴人部分有撤銷發回更審之
    原因。
據上論結，應依刑事訴訟法第397條、第401條，判決如主文。
中    華    民    國   111    年    1     月    20    日
                  刑事第一庭審判長法  官  郭  毓  洲  
                                  法  官  林  英  志  
                                  法  官  林  靜  芬  
                                  法  官  蔡  憲  德  
                                  法  官  周  盈  文  
本件正本證明與原本無異
                                  書記官
中    華    民    國   111    年    1     月    24    日